【裁判字號】    88,重上更(一),168
【裁判日期】    890503
【裁判案由】    回復原狀
【裁判全文】
臺灣高等法院民事判決  八十八年度重上更(一)字第一六八號
      上  訴  人  甲○○
                              .
      訴訟代理人  高明山律師
      上  訴  人  吉祥泰建設股份有限公司  設臺北市○○○路○段一七○號六樓
                              .
      法定代理人  侯錦湧      .
      訴訟代理人  林雯澤律師
右當事人間請求回復原狀事件，兩造對於民國八十七年二月十六日臺灣臺北地方法院
八十六年度重訴字第一一五六號第一審判決各自提起上訴，經最高法院第一次發回更
審，本院判決如左：
      主      文
原判決關於駁回上訴人甲○○後開第二項之訴部分，並訴訟費用之裁判均廢棄。
上訴人吉祥泰建設股份有限公司應再給付上訴人甲○○新臺幣貳拾壹萬陸仟伍佰陸拾
捌元，及自民國八十六年九月二十三日起至清償日止按週年利率百分之五計算之利息
。
於上訴人吉祥泰建設股份有限公司履行原判決第一項及本判決第二項給付之同時，上
訴人甲○○應將如附表所示房地所有權移轉登記並交還與上訴人吉祥泰建設股份有限
公司。
上訴人吉祥泰建設股份有限公司之上訴駁回。
第一審（除確定部分外）、第二審及發回前第三審之訴訟費用，由上訴人吉祥泰建設
股份有限公司負擔。
      事      實
甲、上訴人甲○○方面：
  一、聲明：
    (一)原判決關於駁回上訴人甲○○在第一審其餘之訴及該部分假執行之聲請，暨命
      負擔訴訟費用部分之裁判均廢棄。
    (二)右開廢棄部分，吉祥泰建設股份有限公司（下簡稱吉祥泰公司）應再給付甲○
      ○新臺幣（下同）貳拾壹萬陸仟伍佰陸拾捌元整，及自八十六年九月廿三日起
      至清償日止按週年利率百分之五計算之利息。
    (三)願就前開聲明提供擔保請准宣告假執行。
    (四)駁回對造之上訴。
  二、陳述：除與第一審判決記載相同者茲予以引用外，補陳：
    (一)查債務人非依債務本旨實行提出給付者，不生提出之效力，民法第二百三十五
      條前段定有明文。本件停車位買賣，於締約時即特定買賣標的物為「第四號停
      車位」，其後兩造位意變更為三十七號停車位，屬特定之債，並非種類之債。
      詎第三十七號停車位係吉祥泰公司設於車道上之停車位，屬油壓式機械停車位
      ，已經臺北縣政府工務局函令吉祥泰公司拆除改善，可見該停車位為不合法之
      停車位，吉祥泰公司無法依債之本旨交付，屬可歸責於債務人之事由而致給付
      不能，上訴人甲○○得依民法第二百五十六條規定解除契約。
    (二)吉祥泰公司辯稱：若准甲○○解除系爭房屋、土地及停車位之買賣契約，係屬
      顯失公平云云。惟依最高法院七十三年台上字第四三六○號判例要旨略謂：「
      又同法第三百五十九條但書所稱依情形解除契約顯失公平，係指瑕疵對於買受
      人所生之損害與解除對於出賣人所生之損害有失平衡」而言，故本件解除契約
      是否顯失公平，不應僅視停車位價款與所有契約總價款之比例大小而論，而應
      視雙方因本件解除契約所生之損害是否平衡，吉祥泰公司僅以停車位價款與契
      約總價款相距甚大即謂顯失公平云云，應不符前揭判例意旨。
  三、證據：除與第一審判決記載相同者茲引用外，補提：
  （一）系爭房地之地理位置地圖；
  （二）系爭房地及附近環境照片多幀；
  （三）系爭土地之土地登記簿謄本一份等為證。
乙、上訴人吉祥泰公司方面：
  一、聲明：
    (一)原判決不利於上訴人吉祥泰公司之部分廢棄。
    (二)右開廢棄部分，被上訴人在第一審之訴及假執行之聲請均駁回。
    (三)駁回對造之上訴。
  二、陳述：除與第一審判決記載相同者，茲予以引用外，補陳：
    (一)兩造確合意將甲○○原購買之第四號停車位變更為第三十七號停車位，吉祥泰
      公司業已提出與兩造合意之第三十七號停車位交付與甲○○，足見係依債務本
      旨履行給付之義務。雖吉祥泰公司於地下室內增設停車位，惟仍係供停車使用
      ，並無違法使用之情事，故系爭停車位是否遭拆除係屬行政管理之問題，系爭
      停車位迄今仍然存在，吉祥泰公司並無任何給付不能情事，甲○○自不得以此
      主張解除契約。縱認甲○○有權解除系爭停車位之契約，惟其效力是否及於房
      地之買賣契約關係，即系爭停車位之買賣契約與房地之買賣契約是否具有聯立
      關係，尚非無所疑。
    (二)退步言之，縱甲○○之主張可採信，惟按契約解除時，當事人雙方互負回復原
      狀之義務，民法第二百五十九條定有明文，是甲○○應將其所購之第十一層Ｃ
      13、Ｃ14房屋回復原狀如八十一年十月六日之建造執照上之二戶所示，如不能
      回復原狀至二戶而產生之費用三百八十三萬七千元，亦應予以抵銷；另甲○○
      亦應將系爭房地之產權移轉登記及交還與吉祥泰公司。
  三、證據：除與第一審判決記載相同者茲引用外，補提：
    (一)系爭房屋之原合約隔局圖示一紙；
    (二)系爭房屋之竣工平面圖一件；
    (三)回復原狀產生之費用表一份等為證。
    理      由
一、本件上訴人甲○○起訴主張：其於八十三年一月二十九日向吉祥泰公司購買其興
    建之坐落臺北縣三重市○○段第一一四○之二、一一四二、一一六二、一一六三
    、一一六五、一一四○之四及一一六一地號等土地上「阿利阿多」大樓第十一樓
    Ｃ13、Ｃ14房屋兩戶、坐落之土地應有部分及地下二樓第四號停車位，總價一千
    三百一十五萬元。詎吉祥泰公司於八十五年三月二十六日交屋後，甲○○始發現
    吉祥泰公司交付之第四號車位過於窄小無法停放車輛，經兩造協議後，吉祥泰公
    司更換第三十七號車位交付與甲○○。詎第三十七號停車位占用地下二樓之通道
    ，經臺北縣政府工務局認定為非法使用，並命限期拆除，可見吉祥泰公司無法依
    債之本旨交付合法使用之停車位，而為給付不能，甲○○爰依民法第二百五十六
    條及同法第三百五十九條規定解除買賣契約，兩造間買賣契約業經解除等情，爰
    依民法第二百五十九條規定起訴請求吉祥泰公司返還甲○○已繳付之價金一千三
    百一十五萬元及自原起訴狀繕本送達翌日起算之法定遲延利息（原審判命吉祥泰
    公司應給付甲○○一千二百四十五萬六千四百三十八元及遲延利息，甲○○僅就
    被駁回之差價二十一萬六千五百六十八元及遲延利息部分提起上訴，至其餘被駁
    回之設施未完成及利息補貼四十七萬六千九百六十九元部分，因其未提起上訴而
    確定）。
二、上訴人吉祥泰公司雖自認兩造簽訂系爭買賣契約，及甲○○確未領取坪數差價二
    十一萬六千五百六十八元之支票等事實，惟以：兩造合意將原預購之第四號車位
    更改為第三十七號停車位，吉祥泰公司已依約交付第三十七號車位，並無給付不
    能之情形，縱吉祥泰公司於地下室增設停車位，惟並未變更使用，第三十七號停
    車位雖因位於車道上而遭臺北縣政府工務局函令拆除改善，惟此僅係主管機關之
    行政管理問題，不影響第三十七號停車位得為通常之使用，尚無違反契約預定效
    用之瑕疵，甲○○不得以本件停車位有給付不能情事而主張解除契約。縱准甲○
    ○解除停車位買賣契約，惟因停車位買賣契約獨立於房地買賣約，亦不得解除房
    地部分之買賣契約。又甲○○本係購買二戶房屋，吉祥泰公司為之變更設計為一
    戶，若准甲○○解約者，則甲○○所返還之房屋一戶核與吉祥泰公司原設計銷售
    二戶房屋之外觀截然不同，該戶房屋再行銷售或支出龐大費用回復為二戶房屋再
    銷售，吉祥泰公司將受有三百八十三萬七千元之損失，應得予以抵銷。另解除契
    約後雙方互負回復原狀之義務，甲○○亦應負有將系爭房地所有權移轉登記並交
    還與吉祥泰公司之義務等語，資為抗辯。
三、本件甲○○起訴主張其於八十三年一月二十九日向吉祥泰公司購買前開房地及第
    四號車位，總價金一千三百一十五萬元，吉祥泰公司已於八十五年一月十二日將
    房地所有權移轉登記與甲○○，惟甲○○於交屋後始發現第四號車位過於窄小無
    法停入車輛，嗣經兩造合意變更為第三十七號停車位，吉祥泰公司業已交付甲○
    ○使用，惟第三十七號車位業經臺北縣政府工務局認定為非法使用之停車位，並
    命令拆除改善等事實，業據甲○○提出預訂房屋買賣契約書、預訂土地買賣契約
    書、車位預訂買賣契約書、臺北縣政府工務局函各一件附於原審卷內為證（見原
    審卷第七頁至第二十八頁）、系爭土地登記簿謄本在本院卷內可稽，並經吉祥泰
    公司自認為真正，應堪信為真實。
四、經查吉祥泰公司交付與甲○○之第三十七號車位，屬於油壓式機械停車位，位於
    上層，業據甲○○陳述在卷，並有車位平面圖示在卷足憑（見原審卷第二十七頁
    ），而該車位係吉祥泰公司擅於車道上增設之停車位，亦據吉祥泰公司自認真正
    ，該停車位經臺北縣政府工務局函令吉祥泰公司拆除改善，否則依建築法嚴處在
    案，亦有臺北市政府工務局八十五年七月二十九日八五北工使字第Ｂ─七一五二
    號函一紙附卷可稽，足見系爭第三十七號上層之機械式停車位，非靠機械設備無
    法操作使用，既已遭主管機關取締命拆除機械設備在案，顯見該停車位有隨時遭
    拆除無法使用之危險，應認吉祥泰建設公司未依債務之本旨履行。雖吉祥泰公司
    辯稱：系爭停車位之編號、位置、數量，業於合約上載明，吉祥泰公司依現況交
    付，並無違約，系爭車位經主管機關命令拆除僅屬行政管理之問題，況迄今系爭
    車位並未被拆除，並非給付不能云云。惟查車位預訂買賣契約書後附之「車位平
    面圖示」上固有「可彈性調整於車道上方」、「與執照核准圖不同」等語記載，
    惟此應以該調整設置之車位必須合法為前提，如調整後成為非法、有隨時無法使
    用危險之停車位，顯非消費者購買車位之本意，尚不能以甲○○同意車位可彈性
    調整，逕解為吉祥泰公司得設置非法、隨時有拆除危險停車位，此顯然逾越購買
    者之真意且有失公平。至於甲○○簽署之交屋備忘錄上雖載有：「甲方（即甲○
    ○）於交屋時已了解並同意依現況交屋」等語，亦難逕謂甲○○同意吉祥泰公司
    交付非合法設置、有隨時遭拆除無法使用之停車位，故吉祥泰公司所辯各節，亦
    不足採。又甲○○曾委託律師於八十五年八月間發函催告吉祥泰公司於文到五日
    內履行契約給付其合法合用之停車位，否則逾期即解除契約等語，有信函一份附
    於原審卷內可稽，雖未附具回執，惟吉祥泰公司未予爭執，上開催告函所定期限
    縱不相當，惟吉祥泰公司自催告後迄至本件訴訟第二審言詞辯論終結前，已三年
    有餘，迄今仍未補正，應認吉祥泰公司業已給付不能，且此給付不能情事係因可
    歸責於吉祥泰公司增設不合法之停車位所致，則甲○○基於民法第二百五十六條
    之規定，解除停車位買賣契約，洵屬有據。
五、茲應再予討論者，係停車位之一部給付不能，甲○○是否得進而解除系爭房地之
    買賣契約？觀之兩造均自認為真正之「車位預訂買賣契約書」第六條約定：「雙
    方同意本停車位之產權處理、公共管理事項、違約罰則及解約事項，悉依買主訂
    購本大廈地上C13、C14棟十一樓部分之不動產預定買賣契約書之約定處理，亦與
    不動產預定買賣契約之存續，解除同具效力」等語，可知系爭房地預訂買賣契約
    與車位之預訂買賣契約具有聯立之關係，其中一預訂買賣契約經合法解除者，效
    力應及於其他預訂買賣契約。再依第三條約定：「本買賣停車空間：：：其應有
    之產權併入公共部分持有」，足見停車位之購買者並未單獨有所有權，而係以公
    共設施中應有部分比例較高之方式擁有產權，故有停車位之人無法單獨出售停車
    位與他人，而必須與房地併同出售與他人，此益證停車位買賣契約與房地買賣契
    約有聯立不可分之關係。職故，吉祥泰建設公司未依債務本旨交付合法使用之停
    車位予甲○○，經甲○○定期催告補正未果而解除本件停車位買賣契約，則依前
    開說明，應認系爭房地及車位之買賣契約均聯立併同解除，並無顯失公平之情事
    。吉祥泰公司辯稱：僅有車位買賣契約從屬於房地買賣契約，而無房地買賣契約
    從屬於車位買賣契約云云，尚屬無據，委無足採。
六、本件甲○○業已合法有效解除系爭房地及停車位之買賣契約，則依民法第二百五
    十九條之規定，雙方互負有回復原狀之義務。經查系爭房地及車位之買賣總價為
    一千三百一十五萬元，惟吉祥泰公司已於八十五年二月間將部分設施未完成及利
    息補貼之差價折讓四十七萬六千九百九十四元予甲○○，此有甲○○簽收之折讓
    証明單一紙附於原審卷可稽（見原審卷第四十四頁），並為兩造所不爭，此折讓
    部分自應從買賣總價中扣除；又吉祥泰公司前雖曾於八十五年八月二十九日將坪
    數差價七萬五千七百九十九元、十四萬零七百六十九元，合計二十一萬六千五百
    六十八元允諾退還予甲○○，有轉帳傳票、支票及契約附註為證（見原審卷第四
    十五、四十六頁），惟甲○○因兩造涉訟而未領取一節，此亦為兩造所不爭，故
    此部分二十一萬六千五百六十八元不應從總價中扣除，至吉祥泰公司事後主張此
    部分不應折讓，此乃另一問題，要不影響本件甲○○已付價款之計算。依上所述
    ，甲○○實際給付之價款為一千二百六十七萬三千零六元（00000000－000000＝
    00000000），從而甲○○依民法第二百五十九條第二款規定，請求吉祥泰公司返
    還其所繳納之價款一千二百六十七萬三千零六元，及自原審起訴狀繕本送達之翌
    日即八十六年九月二十三日起至清償日止按週年利率百分之五計算之利息，為有
    理由，應予准許，逾此部分之請求，為無理由。又吉祥泰公司提出解除契約雙方
    有互復回復原狀之同時履行抗辯，為有理由，故甲○○亦負有將如附表所示房地
    所有權移轉登記並交還與吉祥泰公司之義務。
七、至於吉祥泰公司另以：甲○○原訂購二戶房屋，其後經吉祥泰公司變更設計為一
    戶，甲○○應回復為二戶房屋交還吉祥泰公司，對於回復二戶之費用及吉祥泰公
    司再行銷售上之損害，應得抵銷云云。惟查甲○○原雖訂購二戶房屋，嗣經吉祥
    泰公司同意後變更設計為一戶，則其中之風險自應由吉祥泰公司自行承擔，吉祥
    泰公司其後交付一戶房屋與甲○○，則於甲○○於合法解除系爭買賣契約後，亦
    僅負有返還吉祥泰公司所交付之一戶房屋之義務，而非負有返還吉祥泰公司最初
    設計之二戶房屋之義務，故吉祥泰公司主張供抵銷之回復二戶房屋之費用及損失
    三百八十三萬七千元，顯屬無據。
八、原審就甲○○之請求僅准許一千二百四十五萬六千四百三十八元，就駁回坪數差
    價二十一萬六千五百六十八元部分，尚有未洽，甲○○提起上訴就此部分予以指
    摘，求予廢棄，為有理由，爰將此部分廢棄改判如主文第二項所示。至原判決以
    吉祥泰公司給付遲延為由，因而判決吉祥泰公司應返還價款一千二百四十五萬六
    千四百三十八元部分及法定遲延利息部分，理由雖與本判決有所不同，惟結論並
    無二致，吉祥泰公司提起上訴指摘原判決不當，為無理由，應予駁回。又吉祥泰
    公司應返還甲○○價金、法定遲延利息與甲○○應將系爭房地所有權移轉及交還
    與吉祥泰公司，二者間有同時履行之關係，爰判決如主文第三項所示。再本判決
    所命如主文第二項給付部分，甲○○雖陳明願供擔保請准宣告假執行，惟此部分
    訴訟標的金額未逾一百萬元，不得上訴第三審，第二審判決後即行確定，自無再
    予宣告假執行必要，併此敘明。
九、據上論結：本件甲○○之上訴為有理由，吉祥泰公司之上訴為無理由，依民事訴
    訟法第四百四十九條第二項、第四百五十條、第七十八條，判決如主文。
中      華      民      國    八十九    年      五      月      三      日
                            民事第四庭
                                審判長法  官  李  瓊  蔭
                                      法  官  張      蘭
                                      法  官  林  金  吾
右正本係照原本作成。
吉祥泰建設股份有限公司如不服本判決，應於收受送達後二十日內向本院提出上訴書
狀，其未表明上訴理由者，應於提出上訴後二十日內向本院補提理由書狀（均須按他
造當事人之人數附繕本）
上訴時應提出委任律師或具有律師資格之人之委任狀；委任有律師資格者，另應附具
律師及格證書及釋明委任人與受任人有民事訴訟法第四百六十六條之一第一項但書或
第二項（詳附註）所定關係之釋明文書影本。
中      華      民      國    八十九    年      五      月      四      日
                                      書記官  張  淑  芳
附表：
編  號            不  動  產
一（建物門牌）    臺北縣三重市○○路○段一０四之一號十一樓
二（土地標示）    臺北縣三重市○○段一一四二地號、面積二三九六平方公尺、應有
                  部分一萬分之一０六
附註：
民事訴訟法第四百六十六條之一（第一項、第二項）：
對於第二審判決上訴，上訴人應委任律師為訴訟代理人。但上訴人或其法定代理人具
有律師資格者，不在此限。
上訴人之配偶、三親等內之血親、二親等內之姻親，或上訴人為法人、中央或地方機
關時，其所屬專任人員具有律師資格並經法院認為適當者，亦得為第三審訴訟代理人
。


司法院資訊處製作；財團法人民間司法改革基金會備份。
